臺灣高等法院刑事判決　　　　　　 92年度上更(一)字第27號
　　上 訴 人即
　　被　　　告　乙○○
　　選任辯護人　楊佳璋律師
　　　　　　　　陳志忠律師
右上訴人因偽造文書等案件，不服臺灣臺北地方法院87年度訴字
第1281號，中華民國89年3月31日第一審判決（起訴案號：臺灣
臺北地方法院檢察署87年度偵字第14304號），提起上訴，經判
決後由最高法院第1次發回更審，本院判決如下：
    主  文
原判決撤銷。
乙○○連續行使偽造私文書，足以生損害於他人，處有期徒刑陸
月，如易科罰金，以參佰元折算壹日，緩刑參年。
偽造之台安電機股份有限公司圓形證件專用章、長方形證明章
各壹枚暨如附件所示測試報告證明書上之台安電機股份有限公司
證件專用章及證明章之印文各參枚均沒收。
    事  實
一、乙○○係機電金屬企業有限公司（下稱機電公司）之公司負
    責人，乙○○於86年7月間，以機電公司名義向騰騏有限公
    司（下稱騰騏公司）詢問台安電機股份有限公司（下稱台安
    公司）進口（起訴書誤為製造，應予更正）之高低壓變電器
    材一批之價格後，乙○○明知其本人及機電公司財務週轉已
    陷窘困，已無能力支付鉅額貨款，詎乙○○竟意圖為自己不
    法之所有，並基於偽造偽造私文書及行使之概括犯意，於民
    國86年7月28日在台北縣新店市○○路○段45號1樓其公司辦
    公室內，以機電公司名義向騰騏公司訂購台安公司進口之該
    批高低壓變電器材，總價為新台幣（下同）112萬6440元（
    含百分之5營業稅），騰騏公司負責人嚴拱賢並就機電公司
    名稱為買方，騰騏公司名稱為賣方，器名規格為高低壓變電
    器材及追加之器材、其他細節（ＶＣＢ：附進口證明，原廠
    測試報告（Ｒoutine TestReport，下稱測試報告），台電
    准用證明，1年保固書，ＣＴ：大電力試驗報告，1年保固書
    ，其他：提供1年保固書），交貨日期（86年8月10日）、交
    貨地點、付款辦法、驗收辦法、保證責任、特別約定等約定
    條款內容，先行繕打買賣合約書（1式2份），並先蓋妥騰騏
    公司及負責人嚴拱賢印章後，由騰騏公司員工張德懿交予機
    電公司後，乙○○先未經商德信企業有限公司（下稱商德信
    公司）及負責人鄭樹城之同意，即在上址持用前於80年間曾
    為商德信公司股東時所留存非渠所有之商德信公司章及負責
    人鄭樹城之印章，接續盜蓋於其與騰騏公司所簽署之買賣合
    約書之買方簽章欄上而偽造該買賣合約書私文書1式2份，並
    將其中1份買賣合約書連同乙○○簽發發票人為機電公司，
    付款人為華南銀行宜蘭分行，面額20萬5千2百88元之定金支
    票1紙交付騰騏公司而加以行使，以博取騰騏公司信任，均
    足以生損害於騰騏公司、商德信公司及鄭樹城，騰騏公司亦
    疏未詳細核對察覺該份買賣合約書上買方簽章欄處係蓋用商
    德信公司及鄭樹城印章而陷於錯誤，誤信該份合約書確為真
    正，致如期將上開貨連同如附件所示原廠測試報告影本3紙
    同時交付乙○○。詎乙○○於得手後，旋將該高低壓變電器
    材以260餘萬元售予不知情之邦守水電工程行（下稱邦守工
    程行，實際負責人王崑雄，邦守工程行保留百分之五價款尚
    未給付），邦守工程行並將之裝設在向空軍4411部隊所承攬
    之軍事工程（配電盤設備部分）。期間，騰騏公司經多次催
    討後，乙○○始又簽發交付作為尾款901152元之同面額、付
    款人為華南銀行宜蘭分行、票號0000000號、發票日為86年1
    0月31日遠期支票1紙，以之搪塞。隨即不知去向，於同年10
    月上旬，乙○○委請律師以函示騰騏公司，表示週轉不靈，
    並要求騰騏公司暫勿提示該紙支票，騰騏公司代表人嚴拱賢
    迭經催討無著，因而發現該份買賣合約書簽章欄上係蓋用商
    德信公司及鄭樹城印章，始知受騙，隨即於同年月18日以存
    證信函通知業主花蓮空軍5566部隊及承作該工程之邦守工程
    行表示，因機電公司未給付配電盤變電器材尾款，騰騏公司
    對於前所出售台安公司進口之該批貨物等各項證件不予加蓋
    代理人印章及不負保固責任，空軍5566部隊乃以公函通知邦
    守工程行提出上開軍事工程配電盤變電器材部分之相關證件
    及試驗報告正本以便後續驗收計價，邦守工程行為順利取得
    其工程款又函請機電公司、騰騏公司補發該批貨物之出廠試
    驗報告、出廠證明等文件正本未果，而乙○○除因上揭未付
    尾款90萬1千1百52元拒不給付騰騏公司外，為求向邦守工程
    行順利請領百分之5尾款之款項，基於同前偽造私文書及行
    使之概括犯意，即於不詳時、地偽造台安公司之圓形證件
    專用章及長方形證明章（起訴書誤載為發票章）各1枚，進
    而持該等印章接續蓋用於騰騏公司所交付之如附件所示原廠
    測試報告證明書影本3紙上（ＲoutineTestRe port）（每紙
    各蓋1枚，3紙共6枚），表示該測試報告證明書上變電器材
    確為台安公司所代理進口而偽造該等私文書，繼持之交付予
    不知情之邦守工程行以向業主空軍5566部隊請領款項而行使
    之，均足以生損害於台安公司、騰騏公司、邦守工程行，迄
    87 年2月間，空軍5566部隊乃再以存證信函通知邦守工程行
    提出上開軍事工程配電盤設備部分之相關證件及試驗報告正
    本以便後續驗收請款，邦守工程行仍未能提出。
二、案經騰騏公司訴請台灣台北地方法院檢察署檢察官偵查起訴。
    理  由
一、訊據被告乙○○對於右揭時、地與告訴人騰騏公司簽訂契約
    購買台安公司進口之該批高低壓變電器材，總價為112萬644
    0元（含百分之5營業稅），騰騏公司負責人嚴拱賢並已先行
    繕打完成買方名稱為機電公司之買賣合約書（1式2份），並
    先自行蓋妥賣方騰騏公司及負責人嚴拱賢印章後，由騰騏公
    司員工張德懿交予機電公司，嗣因機電公司員工稱機電公司
    印章放置於宜蘭，張德懿乃將該份合約書先行交予機電公司
    人員，乙○○未經商德信公司及鄭樹城之同意，即在上址持
    用前所留存非渠所有之商德信公司章及負責人鄭樹城之印章
    ，接續蓋印於其與騰騏公司所簽署之買賣合約書之買方簽章
    欄上而偽造該買賣合約書私文書1式2份，並將其中1份買賣
    合約書連同乙○○簽發發票人為機電公司，付款人為華南銀
    行宜蘭分行，面額20萬5千2百88元之定金支票1紙交付騰騏
    公司，騰騏公司收受後，亦將上開貨連同原廠測試報告影本
    3紙同時交付乙○○。乙○○旋將該高低壓變電器材以260餘
    萬元出售予邦守工程行（邦守工程行保留百分之五價款尚未
    給付），邦守工程行並將之裝設在向空軍4411部隊所承攬之
    軍事工程（配電盤設備部分），期間，騰騏公司經多次催討
    後，乙○○始又簽發面額90萬1千1佰52元、付款人為華南銀
    行宜蘭分行、票號0000000號、發票日為86年10月31日遠期
    支票1紙作為尾款交付，於同年10月上旬，乙○○委請律師
    以函示騰騏公司，表示週轉不靈，並要求騰騏公司暫勿提示
    該紙支票，騰騏公司隨即於同年月18日以存證信函通知業主
    空軍5566部隊及承作該工程之邦守工程行表示因機電公司未
    給付變電器材尾款，騰騏公司對於前所出售台安公司代理進
    口之該批貨物各項證件不予加蓋代理人印章及不負保固責任
    等情，空軍5566部隊乃以公函通知邦守工程行提出上開軍事
    工程配電盤設備部分之相關證件及試驗報告正本以便後續驗
    收計價，邦守工程行為順利取得其工程款又函請（原審第12
    5頁）機電公司、騰騏公司補發該批貨物等之出廠試驗報告
    、出廠證明等文件未果，邦守工程行未完全付清貨款予機電
    公司等之事實坦承不諱，惟矢口否認有何偽造文書及詐欺之
    犯行，辯稱：機電公司與商德信公司之辦公處所，均設於
    臺北縣新店市○○路○段四五號一樓，伊先以電話與騰騏公
    司接洽買賣變電器材後，由騰騏公司將書面合約送至機電公
    司之上開新店址，伊雖不能確知係負責臺北業務之業務經理
    黃定勇抑不知名之會計小姐蓋錯印章，且蓋錯章後曾與告訴
    人聯絡補章事。伊仍應負監督不週之責；而伊絕非拒不給付
    告訴人款項，係因公司遭其業務經理侵占，方無力給付尾款
    予告訴人云云。邦守水電工程行之實際負責人王崑雄曾向
    伊稱測試報告證明書未蓋章，伊囑以逕洽應處理之人，約過
    一星期，王崑雄即稱印章已蓋妥，伊並不知係何人所蓋，復
    稱伊將騰騏公司所寄交之測試報告證明書，原封轉交花蓮空
    軍軍事單位，並未再蓋用任何印章；邦守水電工程行先向
    機電公司購買變電器材，機電公司始向騰騏公司訂貨，原判
    決認定伊以機電公司名義向騰騏公司詐得變電器材後，再轉
    售予邦守水電工程行，顯有違誤云云。
二、本院經查：
  (一)上開事實，迭據騰騏公司代理人嚴拱賢於偵查、原審、本院
    前審及更1審審理中指訴綦詳，並經證人即騰騏公司員工張
    德懿於原審中結證屬實（原審卷第156頁），證人即商德信
    公司負責人鄭樹城證述：該商德信公司章及鄭樹城之印章確
    為伊所有，伊與被告乙○○終止合夥後，向被告乙○○之妻
    燦索討，但其妻稱遺失，故伊於80、81年間已聲明作廢，未
    曾授權被告代為簽訂契約等語（見偵查卷第15頁反面、原審
    第132頁反面、133頁反面第258頁），被告乙○○於原審中
    亦自承迄今仍持有商德信及鄭樹城之印章等語（原審卷第13
    3頁反面），而被告先前所辯係因其業務經理黃定勇於簽約
    時蓋錯章云云，然質之證人即當時機電公司之業務經理黃定
    勇，渠證稱：該契約書並非渠與告訴人簽訂，不知該印章放
    置何處等語（原審卷第141、148頁，本院前審卷第47頁），
    迨黃定勇於原審調查時到庭為證述並與被告對質後，被告始
    改稱不能確定係黃定勇抑會計小姐所為，非但前後辯詞不一
    ，且互相矛盾，甚且被告乙○○交付該合約書時，同時所簽
    發作為給付騰騏公司定金之發票人為機電公司，付款人為華
    南銀行宜蘭分行，面額20萬5千2百88元之定金支票1紙，其
    發票人印章卻是機電公司及被告乙○○名義，則被告乙○○
    與告訴人騰騏公司簽約時，未蓋用機電公司章及乙○○之印
    章，錯蓋商德信公司章及鄭樹城之印章，而定金支票卻又能
    正確蓋用機電公司及被告乙○○發票印鑑章，實與常情有違
    。另被告乙○○又辯以蓋錯章後曾與告訴人聯絡補章云云，
    質之告訴人代表人嚴拱賢於簽約後被告是否曾與其聯絡補章
    事宜，嚴拱賢則堅稱：於交貨後被告從未與其聯絡過，亦未
    曾說過印章蓋錯之事等語（見原審卷第58反面），因之，告
    訴人騰騏公司與機電公司所簽立之合約書上，買方之簽名已
    有錯誤，與告訴人貨款合約權益及債權影響重大，若被告乙
    ○○果真要求補正簽名，告訴人豈有不立即更名及請求給付
    尾款之理，綜上，足見於該合約書上盜蓋商德信公司章及鄭
    樹城印章者確為被告無訛，被告以上詞置辯，要係卸責之詞
    ，不足採信。
  (二)被告所辯並非拒付告訴人款項，係因業務經理黃定勇侵占其
    公司款項，方無力償還尾款予告訴人云云，矧若被告僅一時
    無力償還，於本案發生後，大可與告訴人洽商善後事宜或協
    議延遲交付尾款，或請求邦守水電工程行交付剩餘之貨款以
    便交付告訴人，甚且亦可依債權移轉之方式為之清償，被告
    竟未為循此途徑，反匿避無蹤，足徵渠於簽約之時，確有意
    圖為自己不法之所有之詐欺之犯意甚明，而非單純之民事糾
    葛。
  (三)證人即台安公司職員甲○○於偵查及原審中已詳細證述如附
    件所示測試報告證明書上之台安公司證件專用章及證明章之
    印文確非台安公司所有，且一般測試報告上只蓋原廠章，台
    安公司（進口廠商）不蓋章於其上等情（見偵查卷第16頁、
    原審卷第73頁反面），復經證人甲○○於偵查中提出真正台
    安公司之證件專用章及證明章印文各1枚並當庭比對卷附邦
    守水電工程行向空軍5566部隊承攬之軍事工程（配電盤設備
    部分）契約書（外放於資料袋內）中所附如附件所示測試報
    告證明書上之台安公司證件專用章及證明章印文，大小不符
    ，顯非同一等情，業經載明偵查筆錄，亦有證人甲○○於偵
    查中所蓋用台安公司真正印文一紙附卷可稽（見偵查卷第17
    頁），從而上開測試報告證明書上之台安公司證件專用章及
    證明章印文，應屬偽造，至為明顯。是以被告乙○○請求台
    安公司提出其證件專用章及證明章實物，與測試報告證明書
    上之台安公司印章為鑑定，本院認已必要，附此敘明。
  (四)上開告訴人騰騏公司出售予機電公司之高低壓變電器材一批
    係台安公司所代理進口，而該批貨之測試報告是製造廠商所
    為之報告，並非進口之台安公司所製作之報告，故進口代理
    商即台安公司理應不會在測試報告證明書上蓋章，而台安公
    司自身既有該證件專用章及證明章，而騰騏公司為台安公司
    之經銷商，蓋用台安公司之證件專用章及證明章，如確有必
    要，告訴人僅須請求台安公司為之即可，台安公司復無拒絕
    之理，是台安公司及告訴人顯無為此犯行之動機及必要；至
    被告負責之機電公司因尚有積欠告訴人騰騏公司變電器材尾
    款90餘萬元，於受邦守水電工程行請求提供加蓋進口商台安
    公司章，以證明合法進口之測試報告正本時，自不敢向告訴
    人騰騏公司要求給付正本，以免被要求給付90餘萬元之尾款
    ，此乃合於情理，此時機電公司對邦守水電工程行負有出賣
    人責任，自有偽造台安公司章以蓋用之動機，核先敘明。證
    人即邦守工程行之工程師王崑雄於原審及本院前審均證稱：
    該（如附件所示）測試報告證明書於被告交付伊時即已蓋好
    台安公司之印文（見原審卷第116頁、本院前審卷第48頁）
    ，被告乙○○復當庭坦認當時將測試報告交付邦守工程行時
    ，上面印章均已蓋好等語（同原審卷第116頁），則被告就
    測試報告證明書上印章之蓋用時期，先則辯稱於交付王崑雄
    時並未蓋章，迨與王崑雄2人於原審調查時到庭為證述並與
    被告對質後，被告始改稱於將測試報告證明書交付王崑雄時
    ，其上已蓋妥印章云云，非但前後辯詞不一，且互相矛盾，
    益見其情虛。此外，復有買賣契約書、材料明細表、測試報
    告證明書（均影本）、經濟部中部辦公室88年10月14日經88
    中辦三字第142781號含暨檢附之文件、宜蘭縣政府88年10月
    13日88府建工字第1144225號函暨檢附之文件、空軍4933部
    隊88年12月14日函暨檢附之文件、空軍5566部隊公函、被告
    乙○○交付予告訴人之定金支票影本1紙、存證信函、機電
    公司及商德信公司之公司登記資料等（偵查卷第3、7、21頁
    、原審卷第77、119、123、162、178、207、259、272、284
    頁、本院前審卷第60至63頁、本院更審卷第30、48、52、10
    1、131、141、144、156頁）及空軍第5基地勤務大隊公函及
    所附邦守工程行承攬本件軍事工程中高低壓變電器材所附原
    件中之測試報告影本（外放資料袋）在卷可資佐證，綜上各
    情，被告前揭所辯，均係飾卸刑責之詞，要無足採，本件事
    證明確，被告犯行已堪認定，應予依法論科。
三、被告乙○○盜用商德信公司章及鄭樹城之印章蓋於與告訴人
    騰騏公司買賣合約書上，並持之對告訴人行使；嗣再盜刻台
    安公司證件專用章及證明章，蓋用於如附件所示該測試報告
    證明書上，旋並持之向邦守工程行行使，已足生損害於商德
    信公司、鄭樹城、告訴人騰騏公司、台安公司、邦守水電工
    程行。公訴人認被告行使該測試報告證明書係意圖向業主即
    上開軍事單位請領款項云云，尚有誤會，應予更正。核被告
    乙○○所為，係犯刑法第339條第1項之詐欺取財罪及第216
    條、第210條之行使偽造私文書罪。其盜用商德信公司章及
    鄭樹城印章暨其偽造台安公司證件專用章及證明章，進而持
    以蓋用之犯行，均為偽造私文書之部分行為，不另論罪。公
    訴人認被告係偽造商德信公司章及鄭樹城印章，矧證人鄭樹
    城於本院審理中業已結稱該商德信公司章及鄭樹城之印章係
    其所有無訛（見原審89年3月14日審判筆錄），則被告蓋用
    商德信公司章及鄭樹城印章之犯行，應係盜用印章，而非偽
    造印章，公訴人認被告偽造此2枚印章，尚有誤會，附此敘
    明。又其偽造私文書之低度行為，復為行使偽造私文書之高
    度行為所吸收，亦不另論罪。所犯上開2次行使偽造私文書
    之犯行，均時間緊接，方法相同，而觸犯構成要件相同之罪
    名，顯係基於概括犯意反覆為之，為連續犯，應依刑法第56
    條之規定論以1罪，並加重其刑。被告乙○○持偽造台安公
    司之圓形證件專用章及長方形證明章各1枚，蓋用於騰騏
    公司所交付如附件所示之原廠測試報告證明書影本3紙上（
    Ｒoutine Test Report），每紙各蓋1枚，3紙共6枚，應係接
    續行為，所犯前揭詐欺取財罪及行使偽造私文書罪間有方法
    結果之牽連關係，應依刑法第55條之規定，從一重依行使偽
    造私文書罪處斷。
四、原審對被告予以論罪科刑，固非無見。然查：(一)本件被告乙
    ○○持偽造台安公司之圓形證件專用章及長方形證明章各
    1枚，接續蓋用於騰騏公司所交付如附件所示之原廠測試報
    告證明書影本3紙上（Ｒoutine Test Report），每紙各蓋1
    枚，3紙共6枚，已如上述，原審認誤各有4枚，並予以沒收
    ，認定事實與卷內事證不符，尚有未洽。(二)查被告行為後，
    刑法第41條已於90年1月4日修正，同年月10月經總統公布施
    行，由原來犯最重本刑3年以下有期徒刑以下之刑之罪，而
    受6個月以下徒刑或拘役之宣告得易科罰金之要件，修改為
    犯最重本刑為5年以下有期徒刑以下之刑之罪，而受6個月以
    下徒刑或拘役之宣告得易科罰金之要件，經比較新舊法，應
    以新法較有利於被告，自應依刑法第2條第1項前段規定，適
    用裁判時前開修正之刑法第41條第1項前段規定，原審判決
    理由漏未就上開刑法第41條之修正予以比較說明，容有未妥
    。被告仍執前詞，否認犯罪，雖無理由，然原判決既有上開
    可議之處，自屬無可維持，應由本院撤銷改判。爰審酌被告
    之素行、犯罪動機、目的、手段、犯罪後已與告訴人達成和
    解，有和解書在卷可稽（附於本院更審卷內）暨其犯罪後態
    度等一切情狀，量處如主文第2項所示之刑，並諭知易科罰
    金之折算標準，以示懲儆。又被告乙○○前未曾受有期徒刑
    以上刑之宣告，此有本院被告全國前案紀錄表1紙在卷足憑
    ；被告犯後於原審業已與告訴人騰騏公司達成和解，經此次
    偵審教訓，當知所警惕，應無再犯之虞，本院認被告所犯上
    開之宣告刑，以暫不執行為適當，爰併予宣告緩刑3年，以
    啟自新。
五、至偽造之台安公司證件專用章及證明章各1枚，雖未扣案，
    惟尚無證據證明業已滅失，依法應予宣告沒收；偽造之原廠
    測試報告證明書影本3紙（Ｒoutine Test Report），已交
    付花蓮空軍軍事單位而非屬被告所有，惟其上之台安公司證
    件專用章及證明章印文各3枚，亦應依刑法第219條之規定，
    宣告沒收之。又該商德信公司章及鄭樹城之印章各1枚既為
    證人鄭樹城所有而為被告盜用；暨該2枚印章所蓋用之印文
    ，復為真正而非偽造，依法自不得宣告沒收，附此敘明。
據上論斷，應依刑事訴訟法第369條第1項前段、第364條、第299
條第1項前段、刑法第2條第1項前段、第56條、第216條、第210
條、第339條第1項、第41條第1項、第55條、第74條第1款、第21
9條，罰金罰鍰提高標準條例第1條前段、第2條，判決如主文。
本案經檢察官羅榮乾到庭執行職務。
中　　華　　民　　國　　94　　年　　5　　月　 17  　　日
　　　　　　　　　刑事第22庭審判長法　官  黃瑞華
　　　　　　　　　　　　　　　　  法　官  宋  祺
　　　　　　　　　　　　　　　　  法　官  蔡明宏
以上正本證明與原本無異。
如不服本判決，應於收受送達後十日內向本院提出上訴書狀，其
未敘述上訴之理由者並得於提起上訴後十日內向本院補提理由書
（均須按他造當事人之人數附繕本）。
                                  書記官  陳建邦
中　　華　　民　　國　　94　　年　　5　　月　 17  　　日
